# Приложения Shiny

## Создание директории и файла приложения

1. `File` -> `New Project` -> `New Directory` -> `Shiny Application`

2. Файл `app.R` содержит скрипт, который 

- определяет пользовательский интерфейс - страницу html, с которой будет взаимодействовать пользователь
- формирует поведение приложения путем определения функции server
- вызывает функцию `shiny(ui, server)` для сборки и запуска приложения

Запустить приложение можно кнопкой `Run App`. 

:::{.callout-note icon=false}
При запущенном приложении оболочка R переходит в состояние занятости: командная строка не видна, а на панели инструментов в консоли показывается иконка с символом остановки.
:::

## Элементы пользовательского интерфейса 

### Макет и заголовки

В созданном автоматически файле вы видите следующее.

```{r eval=FALSE}
ui <- fluidPage(

    # Application title
    titlePanel("Old Faithful Geyser Data"),

    # Sidebar with a slider input for number of bins 
    sidebarLayout(
        sidebarPanel(
            sliderInput("bins",
                        "Number of bins:",
                        min = 1,
                        max = 50,
                        value = 30)
        ),

        # Show a plot of the generated distribution
        mainPanel(
           plotOutput("distPlot")
        )
    )
)
```

Здесь: 

- `fluidPage()` - функция разметки, отвечающая за визуальную структуру приложения. Внутрь кладём всё, что хотим увидеть на экране. Обычно это какой-то Input, с которым взаимодействует пользователь, и какой-то Output.

- `titlePanel()` отвечает за заголовок. 

- `sidebarLayout(...)` делит экран на две основные части: узкая панель с элементами управления (слева) и главная панель.

- `sidebarPanel(...)` отвечает за боковую панель. В ней мы видим`sliderInput()` - это ползунок.

- `mainPanel(...)` - это главная, большая панель. В ней будет что-то отображаться. Например, график: `plotOutput()`.

:::{.callout-warning icon=false}

- Исправьте заголовок на `"📰 Классификатор новостей"`. Так будет называться наше приложение. 
- Добавьте заголовок боковой панели, используя [теги](https://shiny.posit.co/r/articles/build/tag-glossary/): `tags$h4("Вставьте или напечатайте новость:")`. Теги Shiny соответствуют тегам html.
- Добавьте заголовок главной панели `tags$h3("Результат классификации)`. С базовыми тегами писать `tags$` перед именем тега не обязательно.
- Попробуйте теги для форматирования (например, выделения курсивом или полужирным) внутри заголовков.
- Не забывайте про запятые между функциями! (RStudio будет напоминать).
- Измените ширину боковой панели. Посмотрите документацию к функции `sidebarLayout()`.
:::

Запустите приложение еще раз и посмотрите, что получилось.

### Элементы ввода

Полный список элементов ввода доступен по [ссылке](https://shiny.posit.co/r/components/).

Небольшие фрагменты текста удобно обрабатывать при помощи функции `textInput()`, а если вы хотите, чтобы пользователь ввел один или несколько абзацев, используйте `textAreaInput()`. Для нашего классификатора подойдет последняя. Добавьте ее вместо ползунка:

```{r eval=FALSE}
textAreaInput("user_text", 
              NULL, 
              placeholder = "Введите текст новости здесь...", 
              rows = 6)
```

Для сравнения добавьте рядом (чуть позже мы это уберем):

```{r eval=FALSE}
textInput("user_text", 
          # заметьте положение вопроса
          "Как вас зовут?")
```

В серверной части нужна функция вывода (мы поговорим о ней чуть позже):

```{r eval=FALSE}

server <- function(input, output) {
  
  output$value <- renderText({ 
    input$user_text 
  })
  
}
```

Вывод отражаем на главной панели: 

```{r eval=FALSE}
mainPanel(
           width = 6,
           h4("Результат классификации:"),
           verbatimTextOutput("value")
        )
```

:::{.callout-warning icon=false}
Настройте приложение так, чтобы оно вежливо здоровалось с пользователем по имени. Обратите внимание на то, что происходит при этом с выводом. 
:::

### Кнопки

До этого момента наше приложение реагировало на каждую букву, которую мы печатали. Если текст новости длинный, Shiny будет пытаться запустить классификацию (а это тяжелые математические расчеты) при вводе каждого символа. Приложение начнет жутко тормозить.Чтобы этого не происходило, нам нужен "тормоз" — кнопка. Мы хотим, чтобы код классификации запускался только тогда, когда пользователь полностью вставил текст и осознанно нажал на кнопку. Добавьте кнопку под полем ввода текста в UI:


```{r eval=FALSE}
actionButton("predict_btn", "🔍 Предсказать категорию", class = "btn-primary")
```

Сама по себе кнопка в UI — это просто красивая картинка. Чтобы она ожила, в коде сервера нужно использовать функцию `bindEvent()`. Она буквально означает: "Замкни выполнение этого кода на кнопку". Пока мы не использовали эти функции, так что наша кнопка бездействует.

Вы можете менять цвет кнопки, меняя её "класс":

- `class = "btn-primary"` — cиняя (основное действие, стандарт) 🔵
- `class = "btn-success"` — зеленая (успех, сохранение) 🟢
- `class = "btn-danger"` — красная (опасность, удаление) 🔴


Наконец, вы можете заставить кнопку занять всю свободную ширину внутри элемента, в который она встроена, используя значение `"btn-block"`.

Чтобы кнопка заработала, в серверной части пишем:

```{r eval=FALSE}
server <- function(input, output) {
  
  output$value <- reactive({ 
    input$user_text
  }) |> 
    bindEvent(input$predict_btn)
  
}

```

:::{.callout-warning icon=false}
Модифицируйте код сервера так, чтобы текст из поля `textAreaInput` не появлялся на экране до тех пор, пока пользователь не нажмет на синюю кнопку "Предсказать категорию". (Приветствие нам больше не нужно, удалите его.)
:::

### Элементы вывода

Элементы вывода (`output`) представляют собой своеобразные заглушки в интерфейсе пользователя, которые при необходимости заполняются данными из функции `server()`. 

Как и элементы ввода, элементы вывода принимают уникальный идентификатор в качестве первого аргумента. Если в пользовательском интерфейсе есть заглушка с ID "salutation", то в серверной части мы наполняем ее через `output$salutation`.

Каждой функции вывода в клиентской части (UI) строго соответствует функция отображения в серверной. Существует три основных типа вывода: текст, таблицы, графики.

Выше мы уже научились добавлять обычный реактивный текст.

:::{.callout-note icon=false}

Реактивное программирование -  это стиль программирования, при котором данные и вычисления автоматически обновляются в ответ на изменения входных данных. Вы просто связываете `input` и `output`, а Shiny сам следит за тем, что  нужно пересчитать.

:::

"Укротить" реактивный ввод можно с помощью кнопки, это мы тоже уже сделали. Теперь, когда мы разобрались с текстом и кнопками, перейдем к двум другим важным типам вывода.

## Промежуточный итог

На этом этапе у вас должно получиться вот что:

```{r eval=FALSE}
library(shiny)

# пользовательский интерфейс
ui <- fluidPage(

    # название приложения
    titlePanel("📰 Классификатор новостей"),

    # макет
    sidebarLayout(
      
        sidebarPanel(
            width = 6,
            tags$h4("Вставьте или напечатайте новость:"),
            textAreaInput("user_text", 
                          NULL, 
                          placeholder = "Введите текст новости здесь...", 
                          rows = 6),
            actionButton("predict_btn", 
                         "🔍 Предсказать категорию", 
                         class = "btn-primary")
            ),
        
        mainPanel(
           width = 6,
           tags$h3("Результаты классификации"),
           
        )
    )
)

# сервер (пока пустой)
server <- function(input, output) {
  
  # пока пусто
  
}

# поехали! 
shinyApp(ui = ui, server = server)

```

## Сервер

В предыдущем уроке мы обучили нейросетевую модель, которая предсказывает категорию новости по ее тексту. Если вы не сохранили результат, то [препроцессор](https://github.com/locusclassicus/text_analysis_2024/raw/refs/heads/main/data/onehot_prep.rds) и [модель](https://github.com/locusclassicus/text_analysis_2024/raw/refs/heads/main/data/my_dense_model.keras) надо забрать по ссылкам и положить в директорию с приложением.

После этого прочитайте в окружение данные и загрузите нужные пакеты. Все пакеты и файлы должны загружаться в самом начале скрипта, до того как начнутся блоки `ui` и `server`. Также нам понадобятся имена для классов: они соответствуют уровням фактора, который мы создали в прошлый раз при помощи `as.factor(class)`:

Как мы помним, обученный рецепт можно использовать вместе с `bake()` на новых данных, но для этого строку, которую введет пользователь, нужно преобразовать в тиббл с теми же названиями столбцов, которые ожидает препроцессор. Все эти вычисления добавляем на сервер. 

На выходе получаем:

- предсказание для пользовательского текста;
- вектор вероятностей для каждой категории;
- визуализацию вероятностей.


```{r eval=FALSE}

library(shiny)
library(keras3)
library(recipes)
library(tibble)
library(dplyr)
library(stringr)
library(purrr)
library(ggplot2)
library(textrecipes)


# Загрузка обученного препроцессора и модели
onehot_rec <- readRDS("onehot_prep.rds")
model <- load_model("my_dense_model.keras")

# Список названий классов 
class_names <- c("Business", "Sci/Tech", "Sports", "World") 

# пользовательский интерфейс
ui <- fluidPage(

    # название приложения
    titlePanel("📰 Классификатор новостей"),

    # макет
    sidebarLayout(
        sidebarPanel(
            width = 6,
            tags$h4("Вставьте или напечатайте новость:"),
            textAreaInput("user_text", NULL, placeholder = "Введите текст новости здесь...", rows = 6),
            actionButton("predict_btn", "🔍 Предсказать категорию", class = "btn-primary")
            ),
        mainPanel(
           width = 6,
           tags$h3("Результаты классификации"),
           textOutput("result_text")
        )
    )
)

# сервер 
server <- function(input, output) {
  
  pred_result <- reactive({
    req(input$user_text)
    new_data <- tibble(description = input$user_text)
    model_input <- bake(onehot_rec, 
                        new_data = new_data,
                        composition = "matrix")
    probs <- as.numeric(
      model |> 
        predict(model_input)
      )
    pred_cat <- class_names[which.max(probs)]
    list(
      category = pred_cat,
      probs = setNames(probs, class_names)
    )
  }) |> 
    bindEvent(input$predict_btn)
  
  
  output$result_text <- renderText({
    req(pred_result())
      paste0(
        "🌟 Предсказанная категория: ", pred_result()$category)
  })
}

# поехали! 
shinyApp(ui = ui, server = server)
```


Функция `reactive()` означает, что мы используем **реактивное выражение**. Реактивные выражения — это особые части кода, которые автоматически пересчитываются, когда зависящие от них переменные изменяются. 

Реактивные выражения нужны, когда вы хотите:
- Выполнить вычисления, которые используете несколько раз, не повторяя один и тот же код;
- Эффективно управлять зависимостями и пересчётами: Shiny будет хранить результат вычисления, и пересчитывать, только когда реально изменились входные значения.

В нашем случае реактивное выражение считает результат, только когда пользователь нажимает кнопку, за связь с кнопкой отвечает  `bindEvent()`. Если бы этого не было, приложение реагировало бы на каждый введённый символ! 
  
Вызов `req(input$user_text)` -  это проверка. Если поле ввода пустое, дальше ничего не происходит. Иными словами, `req()`  останавливает выполнение реактивного выражения, если в него передано `NULL`, `FALSE` и т.п. Это гарантирует, что ваш код не будет выполняться при отсутсвии необходимых данных. 
  
На шаге `new_data <- tibble(description = input$user_text)` оборачиваем введённый текст в табличку, чтобы дальше передать в препроцессор.

В конце вызываем `list(...)`, который возвращает список с двумя значениями:  
  - `category` — категория с самой высокой вероятностью.
  - `probs` — вектор вероятностей для всех четырёх классов.

Почему список? В реактивных выражениях, как и в базовых функциях, можно вернуть только один объект. Чтобы иметь возможность обращаться к разным значениям внутри реактива, их удобно объединить в список.

Наконец, `output$result_text` -- это то, что будет отображено в `textOutput("result_text")` на главной странице приложения. Все внутри `renderText({...})`  -- это реактивно пересчитываемый текст, который появится при обновлении `pred_result()`.

- Вызов `reactive({...})` создает реактивное выражение, которое возвращает объект специального класса, похожий на функцию.
- Сам по себе `pred_result` ― НЕ результат вычисления, а инструкция, КАК вычислить значение при необходимости.
- Чтобы получить значение (например, список с категорией и вероятностями), нужно вызвать `pred_result()` (именно со скобками).

Итак, как всё работает вместе?

1. Пользователь вводит текст и нажимает кнопку.
2. Только в этот момент (!) вычисляется реактивное выражение `pred_result`:
   - Текст подготавливается, обрабатывается препроцессором, подаётся модели.
   - Получается вектор вероятностей по имеющимся категориям.
   - Определяется категория с максимальной вероятностью.
   - Результат пакуется в список.
3. Значения из `pred_result` автоматически (реактивно!) используются в части вывода:  
   - Текстовое поле показывает предсказанную категорию.


```{}
(Пользователь вводит текст)
       │
       ▼
(Жмёт кнопку)
       │
       ▼
pred_result (реактивное выражение):
 ├─ 1. Обработка текста
 ├─ 2. Векторизация/onehot
 ├─ 3. Предсказание нейросетью
 └─ 4. Формирование списка с вероятностями и категорией
       │
       ▼
output$result_text (реактивный вывод)
```

Вместо простого текста можно использовать html-код. В таком случае вместо `renderText()` и `textOutput()` используем `renderUI()` и `uiOutput()`, например:

```{r eval=FALSE}
# в серверной части
output$result_text <- renderUI({
    req(pred_result())
    HTML(
      paste0(
        "<h4>🌟 Предсказанная категория: <span style='color:#0072B2;'>", pred_result()$category, "</span></h4>"
      )
    )
  })


# в пользовательском интерфейсе
uiOutput("result_text")
```

Теперь попробуем усовершенстовать наше приложение, добавив график.

## Добавление графика

Вот так мы бы визуализировали вероятности вне приложения:

```{r eval=FALSE}
tibble(category = class_names, probability = probs)  |>  
  ggplot(aes(y = reorder(category, probability), x = probability, fill = category)) +
  geom_col(width = 0.6, show.legend = FALSE) +
  scale_fill_brewer(palette = "Set2") +
  scale_x_continuous(labels = scales::percent_format(accuracy = 1)) +
  labs(x = "Вероятность", y = "Категория") +
  theme_minimal(base_size = 15) +
  theme(
    axis.title.y = element_blank(),
    plot.title = element_text(face="bold"),
    axis.text = element_text(size=12)
  )
```

На сервере почти все то же самое, но оборачиваем в реактивное выражение и проверяем наличие вероятностей. Код ниже нужно добавить на сервер.

```{r eval=FALSE}
output$prob_plot <- renderPlot({
    req(pred_result())
    tibble(category = class_names,
      probability = pred_result()$probs)  |> 
      ggplot(aes(y = reorder(category, probability), x = probability, fill = category)) +
      geom_col(width = 0.6, show.legend = FALSE) +
      scale_fill_brewer(palette = "Set2") +
      scale_x_continuous(labels = scales::percent_format(accuracy = 1)) +
      labs(x = "Вероятность", y = "Категория") +
      theme_minimal(base_size = 15) +
      theme(
        axis.title.y = element_blank(),
        plot.title = element_text(face="bold"),
        axis.text = element_text(size=12)
      )
  })
```

В пользовательской части добавьте `plotOutput("prob_plot", height = 250)`

## Оформление

По умолчанию Shiny-приложения выглядят стандартно и немного скучно. Однако вам не нужно учить веб-дизайн или верстку, чтобы это исправить. В экосистеме R есть замечательный пакет `{bslib}`, который позволяет менять внешний вид всего приложения буквально одной строчкой кода.

Пакет `{bslib}` дает доступ к коллекции готовых профессиональных тем (они называются темами Bootstrap).

```{r eval=FALSE}
library(bslib)
bslib::bs_theme_preview()
```

Как изменить тему приложения? Убедитесь, что пакет установлен и подключен в самом начале вашего скрипта: `library(bslib)`. Внутри функции `fluidPage()` добавьте аргумент `theme` и выберите одну из встроенных тем с помощью функции `bs_theme()`. 

## Публикация

Сейчас ваше Shiny-приложение работает только на вашем локальном компьютере. Чтобы им могли пользоваться другие люди (например, преподаватель или друзья), его нужно опубликовать в интернете. Самый простой, бесплатный и официальный способ сделать это — использовать облачный сервис <shinyapps.io> от компании Posit (бывшая RStudio). 

Как опубликовать приложение за 3 шага:

- Создайте аккаунт: Зарегистрируйтесь на сайте shinyapps.io. На бесплатном тарифе вы можете выложить до 5 своих приложений.
- Подключите компьютер к облаку: В правом верхнем углу окна RStudio нажмите на иконку синего круга со стрелкой (Publish) или перейдите в меню `Tools` -> `Global Options` -> `Publishing`. 

Сайт <shinyapps.io> выдаст вам специальный токен (ключ безопасности) — скопируйте и вставьте его в RStudio для связи аккаунтов. 

Нажмите кнопку "опубликовать": Откройте ваш файл `app.R`, нажмите кнопку Publish на панели инструментов RStudio, выберите файлы проекта и подтвердите отправку. Через пару минут RStudio сама соберет приложение в облаке и откроет вкладку в браузере с готовой рабочей ссылкой.

::: {.callout-warning icon=false}

Важное правило для публикации данных: убедитесь, что все файлы, которые считывает ваше приложение (датасеты `.csv`, обученные рецепты `.rds` или модели), лежат в той же папке, что и сам скрипт `app.R`. Пути к файлам в коде должны быть относительными: например, `read_csv("data.csv")`, а не абсолютными (`C:/Users/Admin/Documents/data.csv`), иначе в облаке приложение выдаст ошибку.

:::